【裁判字號】    97,訴,918
【裁判日期】    980417
【裁判案由】    返還不當得利
【裁判全文】
臺灣板橋地方法院民事判決               97年度訴字第918號
原      告  乙○○
訴訟代理人  陳世杰律師
被      告  丙○○
訴訟代理人  甲○○律師
上列當事人間請求返還不當得利事件，經本院於民國98年3 月24
日言詞辯論終結，判決如下：
    主  文
原告之訴駁回。
訴訟費用由原告負擔。
    事實及理由
一、原告主張：
    (一)緣原告自民國90年2 月起至同年11月止，因資金短缺，故
      以客戶簽發之支票陸續向被告調借現金，總計調借支票金
      額為新台幣（下同）8,970,660 元，扣除被告預先扣抵之
      利息434,960 元，原告實際上取得之金額僅有8,535,700
      元。原告調借支票均於日後一一兌現，僅其中837,500 元
      因故遭受退票，故原告日後即以其他支票另行補足
      422,385 元，因此至90年12月後，原告實際欠款金額應為
      391,765 元，然因原告當時正為經濟狀況所苦，故對實際
      欠款金額並不清楚。被告於90年12月30日，利用原告急於
      搶救個人信用之情況下，且不清楚實際欠款金額之際，告
      知原告尚欠160 萬元，要求原告簽發借據乙紙，並以坐落
      台北縣三峽鎮○○路17號9 樓及186 號地下二樓之房屋設
      定200 萬元之抵押權予被告，原告在迫不得已之情況下，
      只得依照被告要求辦理。被告於91年2 月28日又另行告知
      原告，實際欠款金額為837,500 元，並要求當日以原告門
      市營收結清尾數37,500元，同時要求原告另行簽發80萬元
      之本票乙紙以擔保上開債權。原告在考量幼兒安全及不堪
      被告逼迫之情況下，只得簽發80萬元之本票交予被告，然
      原告要求被告歸還160 萬元之借據並塗銷抵押權登記時，
      卻遭被告嚴詞拒絕，且告知原告須待原告還清所有欠款後
      ，方才同意塗銷抵押權並歸還借據、本票。原告雖心中百
      般不願，然因孤身無援，又不知其他救濟方式，只得繼續
      償還剩餘欠款，總計原告日後又陸續清償10萬元之借款。
      適逢80萬元本票到期日，原告要求修正本票金額為償還後
      之餘額70萬元整，並當場撕毀80萬元本票正本。原告日後
      因故無法清償所有借款，因此被告又要求原告每月按期清
      償17,500元，原告迫於無奈，只得依被告要求辦理。唯原
      告名下房屋於96年間遭其他債權人聲請拍賣時，被告竟利
      用此一機會，一方面持不實債權向法院聲請參與分配，另
      一方面又向原告宣稱，可以幫原告取回拍賣不動產後之剩
      餘款項，原告不疑有他，遂相信被告所言。然被告竟於取
      得分配款951,520 元後，繼續謊稱仍未取得分配款，同時
      要求原告繼續按月清償17,500元。因被告始終未將任何款
      項交還原告，原告乃多次詢問被告取得分配款事宜，不料
      被告竟百般拖延，甚而對原告惡言相向，原告只得自行向
      拍賣單位進行查詢，如此方才得知被告早於96年7 月間已
      領取分配款之事實，且經原告詳細核算所有款項後，竟發
      現被告自91年2 月起至同年8 月止，總計已收取原告匯款
      1,120,000 元，加上被告受領之分配款9,515,220 元，即
      便扣除相關利息後，被告仍超收原告1,291,057 元。按原
      告既已償還被告所有借款並給付被告相關利息，則被告對
      於超收之金額，依法即無受領之權利，然被告一再利用原
      告孤苦無依及經濟窘迫之情況，多次告知原告錯誤之欠款
      金額，使原告陷於錯誤而多給被告高達1,291,057 元，對
      此一金額，被告並無法律上得受領之原因，爰依民法第
      179 條及第182 條第2 項規定，請求被告返還。
    並聲明：被告應給付原告1,291,057 元，及自起訴狀繕本送
    達翌日起至清償日止，按年息百分之五計算之利息。
二、被告則以：
    (一)原告自承其於90年間，因資金短缺，故以客戶簽發之支票
      陸續向被告調借現金，被告當時應原告請求，乃以自有之
      資金或協助向被告之友人週轉現金貸予原告，於90年12月
      間，雙方彙算斯時原告持票向被告週轉之金額，原計
      1,607,500 元，經雙方確認及議定減除尾數7,500 元，逕
      以整數1,600,000 元，故原告始簽立借據載明借款金額
      1,600,000 元，並為擔保其借款及利息之清償，而提供抵
      押物設定抵押權予被告，有借據載明之借款金額及台灣板
      橋地方法院95年執字第35453 號實股強制執行案件之強制
      執行金額計算書分配表載明之第二順位抵押權數額200 萬
      元，足資為憑。嗣因原告持以週轉現金之票據中，支票號
      碼AA0000000 、到期日90年12月20日、票面金額200,000
      元整之支票遭退票，經被告請求原告將此筆票款清償並由
      被告將該紙支票返還原告，故再扣除此筆借款後，原告積
      欠被告之借款本金，於91年1 月起共計1,400,000 元，亦
      有除該紙原告取回之支票外，原告交與被告收執之支票7
      紙可稽。
    (二)原告於91年1 月起因尚積欠被告計1,400,000 元，又因原
      告交與被告收執之票據，除前開90年12月20日到期者遭退
      票外，其餘依序於90年12月26日、91年1 月10日、91 年1
      月25日、91年2 月25日、91年2 月28日、91年3 月31 日
      及91年4 月30日到期之支票亦陸續均未兌現，故嗣經雙方
      議定，應由原告就欠款本金140 萬元，按月給付被告
      17,500元之利息（計算式：1,400,000 ×15/100÷12＝
      17,500）。詎原告竟辯稱其自91年2 月起至96年8 月間，
      按月支付予被告之利息即係其按月清償予被告之分期清償
      款云云，並非事實。此由原告前於96年11月27日提交台灣
      金融資產服務股份有限公司之聲明書，自承其於96年7 月
      8 月各支付予被告17,500元、2 個月共計支付35,000元係
      利息益徵。
    (三)原告雖復稱其於91年2 月28日有以門市營收支付被告現金
      37,500元、簽發票面金額800,000 元之本票乙紙交與被告
      、另陸續清償100,000 元之借款云云 (參97年8 月25日民
      事準備書狀)， 非但與事實不符，且未舉任何實證，自無
      可採。原告另辯稱上開借據係在被告威迫下而未經清算下
      簽立云云，惟參諸證人丁○○明白證述該借據係其與原告
      均看過始簽具，且簽發借據與設定抵押係不同日，足稽原
      告辯稱未彙算及受有脅迫等情，要無足採。
    並聲明：請求駁回原告之訴。
三、原告主張其自90年2 月起至同年11月止，因資金短缺，故以
    客戶簽發之支票陸續向被告調借現金，總計調借支票金額為
    8,970,660 元，上開客票除其中837,500 元遭退票，原告另
    以其他支票補足422,385元，故至90年12月間止，積欠原告借
    款金額應僅為391,765元等情，為被告所否認，並抗辯：原告
    持客票向被告調借之金額是否僅有8,970,660元，因事隔久遠
    ，且因票據之兌現、更替返還，已無從確認借款總金額，惟
    兩造於90年12月間有彙算借款金額，尚有1,607,500 元未獲
    清償，兩造同意減除尾數7,500 元，逕確認以160 萬元為未
    償借款金額等語，則本件首應審究之爭點為：兩造是否有於
    90年12月間彙算並確認系爭借款債務金額為160 萬元？經查
    ，
    (一)被告抗辯兩造於90年12月間系爭借款有進行彙算，尚有
      1,607,500 元未獲清償，兩造同意減除尾數7,500 元，逕
      以160 萬元為未償借款金額，原告並當場簽立借據，且以
      原告所有坐落臺北縣三峽鎮○○路17號9 樓及同路186 號
      地下2 樓停車位設定抵押權予被告等情，有原告簽立之借
      據載明借款金額160 萬元等語附於本院卷第28頁可憑。即
      原告就有以其所有坐落臺北縣三峽鎮○○路17號9 樓及同
      路186 號地下2 樓停車位設定200 萬元抵押權予被告之事
      實，亦不爭執，且有本院95年執字第35453 號強制執行事
      件之分配表載明第二順位抵押權數額200 萬元附於本院卷
      第54-57 頁可稽。則被告上開抗辯，顯非子虛。
    (二)原告雖主張上開借據係在被告威迫下未經清算而簽立云云
      ，並舉證人即原告之配偶丁○○到場證述：「‧‧，我知
      道160 萬元的部分，當時我還在做生意有門市，被告拿著
      1 張紙來店裡，他說這是借據，叫我們簽，因為他說我們
      的票都跳票了，當時因為店來在營業小孩也在，如果不簽
      根本無法營業所以才簽名，設定抵押不是同一天，但是是
      我跟邱先生去辦的，我們不懂法律就按邱先生說的作，他
      說抵押金額要比借據高所以設定200 萬元。」、「‧‧連
      帶債務人是我自己簽的，160萬元是被告單方說的，他沒
      有給我看資料，資料都是邱先生手上，他要求我一定要擔
      任連帶保證人，我太太跟邱先生借錢我知道，約定利率是
      日息八厘就是月息二分四，直接算二分五。」等語為證（
      見本院卷第141 頁，98年2 月27日言詞辯論筆錄）。惟依
      證人丁○○上開證詞，原告與丁○○於借據上簽名之際，
      被告並未施用任何強暴脅迫致其意思表示有不自由之情，
      且借據之簽署與抵押權之設定並非同一日所為，倘原告有
      被迫簽立借據情事，自無再配合辦理抵押權設定登記之理
      。原告上開主張，洵難信為真實。
    (三)原告於90年12月31日有簽立借據表明向被告借款160 萬元
      ，並提供所有房地設定抵押以為擔保，既有如前述，顯已
      承認系爭借款債務於斯時尚有本金160 萬元未清償，則其
      主張：系爭借款迄90年12月31日僅餘本金391,765 元未獲
      清償云云，即與事實不符，不足採信。
四、按主張不當得利請求權之原告，係因自己之行為致造成原由
    其掌控之財產發生主體變動，則因該財產變動本於無法律上
    原因之消極事實舉證困難所生之危險自應歸諸原告，始得謂
    平。是以原告對不當得利請求權之成立要件應負舉證責任，
    亦即原告必須證明其與被告間有給付之關係存在，且被告因
    其給付而受有利益以及被告之受益為無法律上之原因，始能
    獲得勝訴之判決（最高法院91年度台上字第1673號判決意旨
    參照）。本件原告既主張就系爭借款溢額清償，被告受有不
    當得利之情，依上開說明，自應由原告就此附證明之責。經
    查，
    (一)兩造於90年12月31日確認系爭借款所餘本金為160 萬元後
      ，原告持以週轉現金之票據中，支票號碼AA0000000 、到
      期日90年12月20日、票面金額20萬元之支票遭退票，原告
      另有清償該筆票款，並被告有於96年7 月5 日自本院95年
      度執字第35453 號強制執行事件受分配951,520 元，全數
      充抵本金之事實，均為被告所不爭執，則迄96年7 月5 日
      止，系爭借款所餘本金應為448,480 元（1,600,000-
      200,000 -951,520=448,480）。原告雖主張被告於借款時
      有預扣利息434,960 元等語，但為被告所否認，原告就此
      並未舉證以為證明，則其主張被告有巧取利益情事，借款
      金額應再扣除434,960 元，不足採取。
    (二)原告雖又主張被告於91年2 月28日有另行告知原告，實際
      欠款金額僅餘837,500 元，並要求當日以原告門市營收結
      清尾數37,500元後，另簽發80萬元之本票交被告收執等語
      ，嗣原告再清償10萬元，就借款餘額70萬元，並另簽發本
      票交被告收執等情，但為被告所否認。原告就此雖舉證人
      丁○○證述被告有到門市拿錢三、四次，原告有交付80萬
      元之支票予被告，陸續還款10萬元以後剩70萬元，就另簽
      發70萬元之本票，但要跟被告拿80萬元的本票是拖了3 年
      才拿到，因為被告說到期日未屆期等語為證（見本院卷第
      142 頁，98年2 月28日言詞辯論筆錄），惟無法證明被告
      有告知欠款本金僅餘837,500 元，並被告前往收取之確切
      金額，且其證述向被告取回80萬元的本票是拖了3 年才拿
      到等語，與原告陳述80萬元本票於簽發70萬元本票後，即
      當場撕毀之情亦有出入，其證詞不無瑕疵，尚難資為原告
      有利之認定。此外，原告就其上開主張並未再舉證以為證
      明，則其主張其有再清償137,500 元，借款本金應僅餘70
      萬元云云，即難採信。
    (三)原告另又主張其與被告約定自91年2 月起，即無需給付利
      息，僅需按月清償本金17,500元等語，為被告所否認，原
      告就此並未舉證以為證明，再參以原告前於96年11月27日
      提交於台灣金融資產服務股份有限公司之聲明書，明白記
      載其於96年7 月及同年8 月各支付被告17,500元，2 個月
      共計支付35,000元之利息，亦有聲明書之影本1 份附於本
      院卷第96頁可憑，顯有支付利息之事實。則原告主張兩造
      有約定無需再給付利息，係按月清償本金云云，不足採取
      。原告既於96年7 月及8 月間猶有給付利息17,500元予被
      告，則被告抗辯原告自91年2 月間起至96年8 月間止按月
      給付之17,500元均為按月應給付之利息，亦堪採信。
    (四)原告雖又抗辯被告每月收取利息17,500元，以本金70萬元
      計算, 已逾年息30% 云云，惟系爭借款自91年1 月間起迄
      96年6 月間止，未償借款本金均尚有140 萬元，有如前述
      ，以原告所給付每月利息17,500元換算，僅為年息15% ，
      亦未逾年息20% 之限制。況且，原告亦已任意清償，自無
      從再執之抵償借款本金。
    (五)綜上，系爭借款迄既尚有本金448, 480元未清償，則原告
      主張被告有超收原告1,291,057 元之情，即難採信。從而
      ，原告主張依民法第179 條及第182 條第2 項之規定，請
      求被告給付1,291,057 元，及自起訴狀繕本送達翌日起至
      清償日止，按年息百分之五計算之利息，為無理由，應予
      駁回。
五、本案事證已臻明確，兩造其餘主張陳述及所提之證據，經審
    究認無礙勝負之判斷，爰不一一論列，附此敘明。
六、結論：本件原告之訴為無理由，依民事訴訟法第78條，判決
    如主文。
中    華    民    國    98    年    4     月    17    日
                  民事第二庭    法  官  陳麗玲
以上正本係照原本作成
如對本判決上訴，須於判決送達後20日內向本院提出上訴狀
中    華    民    國    98    年    4     月    20    日
                                書記官  吳俞玲


司法院資訊處製作；財團法人民間司法改革基金會備份。
